【裁判字號】    93,上更(一),37
【裁判日期】    950607
【裁判案由】    清償借款
【裁判全文】
臺灣高等法院高雄分院民事判決        93年度上更(一)字第37號
上  訴  人  乙○○
訴訟代理人  林敏澤律師
複代理人    盧惠珍律師
訴訟代理人  李亭萱律師
被上訴人    甲○○
訴訟代理人  葉銘進律師
上列當事人間請求清償借款事件，上訴人對於民國89年10月11日
臺灣屏東地方法院88年度訴字第607 號第一審判決提起上訴，經
最高法院第1 次發回更審，本院於95年5 月24日言詞辯論終結，
判決如下：
    主  文
原判決廢棄。
被上訴人在第一審之訴及假執行之聲請駁回。
第一、二審訴訟費用由被上訴人負擔。
    事實及理由
一、被上訴人主張：上訴人於民國85年2 月9 日向被上訴人借款
    新台幣（下同）300 萬元，約定利息按週年利率百分之五計
    算，該款於當日收訖無訛，並約定於85年5 月9 日全部清償
    完畢，詎屆期上訴人並未清償，經一再催促，均置之不理，
    為此基於借款返還請求權，訴請上訴人給付上揭借款及利息
    及願供擔保請准為假執行之宣告等語。原審為被上訴人勝訴
    判決，上訴人不服，提起上訴，前審判決上訴駁回。上訴人
    對之聲明不服，提起上訴，經最高法院廢棄前審判決發回本
    院。被上訴人減縮聲明：上訴人應給付被上訴人277 萬5000
    元，及自支付命令送達翌日即88年5 月26日起至清償日止之
    法定遲延利息（即扣除預扣之22萬5000元之利息）。答辯聲
    明：上訴駁回。
二、上訴人則以：上訴人並未於上開時間向被上訴人借款300 萬
    元，亦未書立任何借據，被上訴人所提借據（下稱系爭借據
    ）上之印文及簽名均非上訴人所為，而為被上訴人所偽造，
    且被上訴人非但偽造系爭借據，且曾偽造上訴人簽名之本票
    6 紙，經上訴人於原審87年度簡上字第61號提起確認本票債
    權不存在之訴（下稱前案），經送法務部調局及內政部警政
    署刑事警察局鑑定結果，本票上簽名之字跡確非上訴人所簽
    ，而經原審判決被上訴人敗訴在案，然被上訴人仍未罷休，
    繼於本件訴訟重施故計，此由被上訴人就（一）系爭借款有
    無約定利息、是否已付利息、如有，已付多少？（二）交付
    借款時間、來源？（三）上訴人當時信用良好，且有未設定
    抵押權之不動產，可向金融業貸款，無以高利向被上訴人借
    款之必要與可能。（四）被上訴人有前案等偽造票據等經驗
    ，可於本案偽造非常近似之簽名。（五）被上訴人為專業代
    書，於出借款項衡情均會要求設定抵押等擔保，而其於81年
    幫忙辦理上訴人與邱洪妹買賣事宜時，亦知悉上訴人有不動
    產，卻未於上訴人借款時要求設定抵押，況於貸放款項與上
    訴人之子謝永光時，尚且要求簽立本票、支票等擔保，於本
    件僅要求上訴人出立借據，而無任何擔保。（六）本件依被
    上訴人所述，清償期為85年5 月9 日，卻遲至88年4 月始聲
    請發支付命令，且未要求先付利息。（七）於前案中未提出
    系爭借據主張連帶責任及強化前案中本票簽名之真正，凡此
    均與常情有違等語抗辯。原審為上訴人敗訴判決，及假執行
    、免假執行之宣告，上訴人不服，提起上訴，前審判決上訴
    駁回，上訴人就該判決提起上訴，經最高法院廢棄發回本院
    ，上訴人聲明：（一）原判決廢棄。（二）上廢棄部分，被
    上訴人在第一審之訴及假執行之聲請駁回。（三）願供擔保
    請宣告免為假執行。
三、被上訴人主張上訴人於85年2 月9 日向被上訴人借得300 萬
    元，預扣22萬5000元利息後，約定應於同年5 月9 日清償，
    卻迄未清償之事實，固據其提出系爭借據、被上訴人台灣中
    小企業銀行活存存摺各一件為證，然為上訴人以上開情詞抗
    辯。是本件應予審究者，（一）系爭借據上訴人之簽名及印
    文是否真正？（二）上訴人是否確向被上訴人借得300 萬元
    （預扣22萬5000元利息），被上訴人是否已如數交付系爭借
    款？茲分述如下：
四、系爭借據上訴人之簽名及印文是否真正？
    被上訴人雖提出系爭借據，主張系爭借據為上訴人所署名、
    用印，並引內政部警政署刑事警察局（下稱刑事警察局）、
    法務部調查局（下稱調查局）鑑定為據，然為上訴人否認。
    查：
    （一）系爭借據經送請刑事警察局鑑定，認借據上「乙○○
          」之簽名、印文，與上訴人自認真正之不動產買賣契
          約憑證、契約書上之簽名、印文相符，有該局89年7
          月27日刑鑑字第99538 號鑑驗通知書附於原審卷、且
          因採特徵比對法，縱使待鑑簽名僅有一種式樣，亦不
          致影響前開鑑定結果，亦有該局94年12月22日刑鑑字
          第號函附卷（本卷257 頁）可憑。另系爭借據上「曾
          美滿」署名、印文及其他上訴人自認真正之如上開契
          約書、協議書、另借據、服務檢查單、考試卷等參鑑
          文件，送請調查局鑑定結果，認印文相同，至簽名部
          分則以待鑑簽名僅有一種式樣，無法詳確認定書寫特
          徵，業經該局以（90）陸（2） 字第90024707號鑑定
          通知書函附在卷（前審卷83頁）足證。準此，二鑑定
          機構對系爭借據上乙○○印文真正之鑑定尚屬一致，
          惟簽名部分之真正，則以刑事警察局之鑑定較為明確
          ，且認為因以參鑑及待鑑簽名之書寫特徵已足以認定
          為相符。
    （二）雖上訴人以依當今科技足以電子複製相同之印章，然
          就此並未能舉證，況雖不排除可能複製相似之印文，
          但只要送鑑印文符合鑑定條件，仍可透過剖析其「細
          微特徵」而分辨異同，亦有調查局95年1 月19日調科
          貳字第09500027390 號函附卷（本卷275 頁）足憑。
          按本件就印文真正部分，業經二專業鑑定機構為相同
          之鑑定，且充分說明鑑驗所採方法及過程，已如上述
          ，從而要即無以光電科技偽造印章問題。至簽名部分
          ，於原審及前審送請參鑑之文件不少，縱待鑑簽名僅
          有一式，但既係就所有待鑑、參鑑簽名取其特徵鑑定
          ，且有與兩造無利害關係之二專業鑑定機構為之，即
          令調查局採保留意見，但並非否認簽名不相同，而係
          要求提供更多之待鑑式樣，方得為最明確之結果而已
          。況經本院依各該鑑定過程、方法說明逐一比對參鑑
          、待鑑文件後，認刑事警察局有關簽名相符之鑑定，
          並無瑕疵，應認系爭借據上乙○○署名及印文為真正
          ，況系爭借據上訴人印文既屬真正，依民法第3 條2
          項規定，亦已生簽名效力，第依民事訴訟法第358 條
          第2 項私文書經本人蓋章者，推定為真正之規定，自
          應認借據為真正，上訴人此部分抗辯，不足信為實在
          。
五、上訴人是否確向被上訴人借得300 萬元（已預扣22萬5000元
    ），被上訴人是否已如數交付系爭借款？
    被上訴人主張系爭借據既為真正雖如上述，且借據上已載明
    「茲向甲○○借到新臺幣300 萬元正，於當日全數收訖無訛
    ... 」，有系爭借據附卷可證。又被上訴人復主張依最高法
    院69年台上字第3546號判例要旨「金錢借貸契約，固屬要物
    契約，應由貸與人就交付金錢之事實負舉證之責，但若貸與
    人提出之借用證內，經載明所借款額當日親收足訖無訛者，
    要應解為貸與人就要物性之具備，已盡舉證責任為參（按上
    開判例於90年4 月17日經最高法院90年度第4 次民事庭會議
    決議刪除，其理由乃民法第474 條第1 項條文已修正，但本
    件修正無礙於消費借貸之要物性），已足茲證明系爭借款為
    真正，然仍為上訴人所否認。惟按系爭借款發生於上開判例
    刪除之前，自得參酌該判例所闡示之法律見解，然上開判例
    無非係就訴訟上有關舉證責任分配所為之闡示，此觀判例所
    稱就要物性之具備，已盡舉證之責等語甚明。基此，借據縱
    為真正，然就是否借款之待證事實而言，充其量僅具形式上
    之證據力，茍依其他事證足認該形式上證據力與事實不合，
    本院仍應斟酌全辯論意旨及調查證據之結果，依自由心證判
    斷事實之真偽，方有實質證據力。經查：
    （一）依被上訴人前於原審請求自85年5 月9 日起按銀行週
          年率6 厘計算，顯係主張上訴人自借款後從未付利息
          。嗣於前審91年3 月13日期日則主張「約定的利息除
          了當時預扣外，沒有另外繳」。意指上訴人除借款時
          預扣利息後，未再付息。後於91年12月5 日審理時則
          又稱：「交付錢當時有扣掉利息，後來我有向上訴人
          要利息，拿了幾次忘記了」。第於95年4 月28日準備
          程序則又稱：「一次給他借款300 萬元，但是扣除2
          分半之利息22.5萬元.... 共拿了5 個月的利息....
           」 （本卷293 頁），則被上訴人就系爭借款有無約
          定利息及利息若干，即有多次前後不一之瑕疵，且數
          年後之記憶反較之前記憶清晰之有違常情。
    （二）又就交付款項之來源及交付情形，被上訴人95年4 月
          22日準備程序中陳稱：「借錢時間是大約中午吃飯時
          間。」（本卷292 頁），然依被上訴人於原審提出為
          證之台灣中小企業銀行活期存款存摺所載，領款時間
          為10時43分領80萬元，至下午2 時11分、16分分別領
          180 萬元、10萬元，均在一般人中午吃飯之後，則被
          上訴人又如何在中午吃飯時間1 次交付上訴人277.5
          萬元？又即使算入2 月6 日領款50萬元，被上訴人在
          中午吃飯時也只有130 萬元，又何能交付300 萬元。
          況與其於原審88年9 月20日審理時，代理人陳述：「
          庭呈借據正本台東中小企業存款影本，證明原告確實
          有借款給被告」，顯然主張借與上訴人之款項，係來
          自上開存摺所載2 月6 日所提50萬元及2 月9 日所提
          3 次款項共320 萬元不符，惟嗣於95年4 月28日準備
          程序卻又稱：「我家裏隨時都有放大筆現金」（本卷
          294 頁），不但有違常理，且相互矛盾，更同樣有數
          年後之記憶較清楚之情形。
    （三）再者，被上訴人身為代書，此為其自承，則依代書辦
          理貸款時，通常會要求更多擔保，以保障債權之清償
          ，此由被上訴人多年來，在借款給上訴人之子謝永光
          時，不但要求開立本票，並要求簽發支票以為擔保可
          證。茲其既陳稱81年間曾辦理上訴人向案外人邱洪妹
          等買賣土地之所有權移轉登記手續，則既知上訴人名
          下有多筆不動產，卻未要求提供土地設定抵押，復未
          要求簽發本票、支票，而僅要求出具借據，即將300
          萬元鉅款借貸給上訴人，已與代書辦理放貸之常情有
          背。
    （四）參以被上訴人既為代書經常辦理放款，且利息乃為貸
          放最重要之對價，則對於本件放款究有無約定利息及
          拿了多少利息，不可能不清楚，況竟於3 個月短期借
          款未獲清償，且依其嗣後主張利息2 分半，利息每月
          7 萬5000元，3 年來即達270 萬元，竟於上訴人未支
          付利息後，3 年來均不催討高達570 萬元之本息債務
          ，核與代書業務之辦理明顯有違。此由前案偽造之85
          年2 月28日證明書上有「證明吾兒謝永光向甲○○借
          款時... 本票上之乙○○簽名，確是... 本人親筆所
          簽」（本卷366 頁），及本案系爭借據上「及願連帶
          償還其子即謝永光所開立給甲○○之一切票據責任」
          （本卷367 頁）可徵。
    （五）按權利之行使固屬債權人之自由，然上情均與代書於
          辦理放款時，重在獲取利息，恆要求多重擔保、積極
          催討債務之經營常態有違，此外被上訴人復未能就已
          交付系爭借款之事實舉證以實其說，主張系爭借貸關
          係存在，即難信為真實。
六、本件為判決基礎之事實已明，兩造其餘攻擊防禦方法於訴訟
    結果不生影響，爰不逐一論述。
七、綜上所述，上訴人抗辯並未於上開時地向被上訴人借貸300
    萬元，自屬可信，被上訴人主張上訴人積欠借款227 萬5000
    元本息為不足採。從而，被上訴人本於消費借貸法律關係，
    請求上訴人給付277 萬5000元，及自支付命令送達翌日即88
    年5 月26日起至清償日止，按週年利率5 ％計算之遲延利息
    為無理由，不應准許。其假執行之聲請亦失所附麗，應併予
    駁回。原審判命上訴人給付，並為假執行之宣告，自有未洽
    。上訴意旨指摘原判決不當，求予廢棄改判，為有理由。自
    應由本院予以廢棄改判，如主文第二項所示。
八、據上論結，本件上訴為有理由，應依民事訴訟法第450 條、
    第78條，判決如主文。
中    華    民    國      95      年    6    月   7   日
                              民事第五庭
                                  審判長法官     蔡明宛
                                  法      官     曾錦昌
                                  法      官     黃國川
以上正本證明與原本無異。
被上訴人如對本判決上訴，須於判決送達後20日內向本院提出上
訴狀，其未表明上訴理由者，應於上訴後20日內向本院提出上訴
理由書（均須按他造當事人之人數附繕本）。上訴時應提出委任
律師或具有律師資格之人之委任狀，並依附註條文規定辦理。
中    華    民    國    95    年    6     月    7     日
                                  書  記  官     梁雅華
附註：民事訴訟法第466 條之1 ：
對於第二審判決上訴，上訴人應委任律師為訴訟代理人，但上訴
人或其法定代理人具有律師資格者，不在此限。
上訴人之配偶、三親等內之血親、二親等內之姻親，或上訴人為
法人、中央或地方機關時，其所屬專任人員具有律師資格並經法
院認適當者，亦得為第三審訴訟代理人。第1 項但書及第2 項情
形，應於提起上訴或委任時釋明之。


司法院資訊處製作；財團法人民間司法改革基金會備份。
